臺灣高等法院刑事判決　　　　　　　　　　　　九十二年度上更（二）第四二一號
　　上　訴　人　臺灣桃園地方法院檢察署檢察官
　　被　　　告　庚○○
　　選任辯護人　簡維能律師
　　　　　　　　陳美華律師
右上訴人因被告偽造有價證券等案件，不服臺灣桃園地方法院八十五年度訴字第四八
七號，中華民國八十五年十一月二十一日第一審判決（起訴案號：臺灣桃園地方法院
檢察署八十四年度偵字第一Ｏ八九四號），提起上訴，經判決後，由最高法院第二次
發回更審，本院判決如左：
    主  文
上訴駁回。
    理  由
一、公訴意旨略以：庚○○於民國（下同）八十四年間任職於國產汽車股份有限公司
    中壢分公司（以下簡稱國產公司），擔任業務員，與己○○（業經本院八十六年
    度上訴字第一七六五號判處有期徒刑三年確定）係屬舊識，因己○○思以分期付
    款方式購車，惟前曾有債信不佳之記錄，無法獲得銀行貸款，而庚○○是時業務
    不佳，亟思突破，竟與己○○共謀，由庚○○提供其前於丙○○位於桃園縣龍潭
    鄉○○路三一七巷四十六弄七號住處，所拾得未交還丙○○，反將之予以侵占之
    丙○○
    向國產公司購買ＬＫ九四九九號自小客車，再以該車向美商花旗銀行股份有限公
    司桃園分行（以下簡稱花旗銀行），以設定動產擔保之方式借款新台幣（下同）
    五十萬元，並同時盜刻丙○○印章後，盜蓋於貸款申請書、撥款請求書、本票空
    白事項填載授權書上，並偽簽丙○○之署押，又為取信花旗銀行，再偽造丙○○
    署押簽發金額五十萬元之本票，及偽造丙○○為債務人之車輛動產抵押契約書，
    使花旗銀行陷於錯誤，以為是債信良好之丙○○而非己○○購車，而同意撥放貸
    款，足生損害於花旗銀行、丙○○，嗣因己○○到期未繳付本息，花旗銀行向丙○○追討，丙○○始知上情而提出告訴，因認庚○○涉有刑法第二百十六條、第
    二百十條、第二百零一條第一、二項、第三百三十九條第一項之罪嫌云云。
二、按犯罪事實應依証據認定之，無証據不得推定其犯罪事實，刑事訴訟法第一百五
    十四條第二項定有明文。所謂証據，須適於為被告犯罪事實之証明者，始得為斷
    罪之資料；如未能發現相當証據，或証據不足以証明，自不能以推測或擬制之方
    法，以為裁判基礎（參看最高法院目十年台上字第六六號判例）。又告訴人之告
    訴，係以使被告受刑事訴追為目的，是其陳述是否與事實相符，仍應調查其他證
    據以資審認（參看最高法院五十二年台上字第一三００號判例）。而刑法第二百
    十條之偽造文書，以無制作權之人冒用他人名義而制作該文書為要件之一，如果
    行為人基於他人之授權委託，即不能謂無制作權，自不成立該條之罪（參看最高
    法院四十七年台上字第二二六號判例）。
三、訊之被告庚○○固不否認於前開時地有介紹並建議己○○以告訴人丙○○之名義
    向其任職之國產公司購買前揭汽車，並以丙○○名義向花旗銀行貸款五十萬元支
    付車款等情，但否認有何偽造文書、偽造有價證券及詐欺犯行，辯稱：相關文件
    均是丙○○親自簽名，印章是他授權而刻的；原本是己○○要買車，己○○貸款
    貸不下來，信用不好，伊又需要業績，才商得丙○○同意，以他名義買車；貨款
    申請書等是丙○○於平鎮分局中興派出所簽的，因丙○○不想讓他太太知道，故
    約於派出所各等語。
四、經查：
  (一)己○○於另案（臺灣桃園地方法院八十五年度訴字第四九九號）審訊中供述：我
    事前和丙○○聯絡，張知情此事，貸款契約書及本票和相關文件均係丙○○在中
    興派出所簽的，丙○○本身有同意此事，也知情；中興派出所有人和丙○○是親
    戚叔姪關係，又不想讓其太太知情，故才在派出所簽字（見該案八十五年五月十
    六日訊問筆錄），經本院調閱該卷無訛，核與被告庚○○前開所述相符；參以花
    旗銀行本件申請書內「個人戶申請資料」欄及資料審查表「（Ａ）貸款人」欄內
    之「核對人簽名＼日期」欄均有加註不讓其妻知道等字樣，此有卷內之申請書足
    稽（見偵查卷第二十六頁）。平鎮分局警員即證人張裕於本院更一審調查時亦
    證稱：被告與告訴人有到派出所來。雖張裕又稱他們純粹是來喝茶或聊天，沒
    有簽任何文件云云（見本院更一卷第三四頁）。但張裕不可能自始即目視告訴
    人及被告二人直至彼等離去，且事隔多年，張裕亦未必對此細節記憶無誤，尚
    不得因此即認定被告之供述不實。但由張裕所供被告及告訴人至其派出所一節
    觀之，被告所辯，因丙○○不欲其妻知情該購車貸款乙事，尚非子虛烏有。
  (二)又花旗銀行就該貸款徵信之承辦員乙○○於臺灣桃園地方法院八十五年訴字第四
    九九號偽造文書案件審訊中證稱：我負責以電話徵信作電話上的確認，經由庚○○轉手之業務徵信及貸款保證人之相關銀行徵信作業、本票我有以電話作確認，
    因貸款人丙○○的繳款單原應寄給他本人，但保證人許月裡特別言及繳款之帳單
    不要寄給丙○○，因張不讓其家人知道此事，我們銀行記載有丙○○之詳細年籍
    、電話及扣機號碼，經我們所作過之徵信是正確的（詳該案本院八十五年六月二
    十七日訊問筆錄）。告訴人丙○○雖陳稱，其未曾接獲銀行之徵信電話，惟衡諸
    一般銀行貸款之作業程序，均應有若干之徵信程序始合常情，而告訴人丙○○較
    諸前開銀行承辦員與本案之利害關係為深，且證人所述又無悖於一般常情，自以
    其證詞較為可信。丙○○既經銀行以電話向其徵信無誤，則其就本件貸款、購車
    之事即應知情，被告所辯丙○○曾同意並知情乙節，亦堪採信。
  (三)前開本票、授權書、撥款請求書、車輛動產抵押契約書、動產擔保動產抵押設定
    申請書等文件內丙○○署押，固經法務部調查局鑑定與丙○○於臺灣桃園地方法
    院之簽名筆跡不相同，有該局八十五年十月二十散日陸二字第八五一一八一六
    號鑑定通知書附於臺灣桃園地方法院八十五年訴字第四九九號卷內足稽（本院予
    以影印附於本院審判筆錄之後）。惟丙○○既否認有同意以其名義辦理貸款及辦
    理車輛動產抵押，則依丙○○所述，車輛動產抵押契約書原本上之簽名，應非丙○○之簽名，然該鑑定卻將車輛動產抵押契約書原本之簽名與丙○○當庭之簽名
    編為同類，予以鑑定，則該鑑定是否無誤，即值懷疑。故本院更一審即再將丙○○之筆跡送請第二次及第三次之鑑定，鑑定結果認為：本票、授權書、撥款請求
    書、車輛動產抵押契約書、動產擔保交易抵押設定登記申請書上「丙○○」，編
    為甲類，其簽名筆劃特徵均相符；而丙○○於偵審中簽名、桃園龍潭戶政事所印
    鑑證明申請書、印鑑註銷登記申請書與龍潭農會借據上丙○○親自簽名之丙○○
    簽名署押，則編為乙類，認甲、乙類兩者寫法並不一致（例如甲類寫「來」字之
    簡體，較接近「未」字，而乙類則寫「來」字之正體），但甲、乙類中有部分筆
    劃特徵近似（如「張」、「永」二字形貌相仿），但兩類字跡之筆法仍有若干差
    異，（如：甲類字跡筆速較快、筆調較柔、連筆較多，而乙類大多數簽名，運筆
    較為僵硬、緩慢，且甲類字跡之來字【類似未字之來字簡體字】，未見於同年代
    之乙類簽名式樣中），故依現有資料認甲類字跡與乙類字跡筆法並不盡相符，但
    因本案提供參對之乙類字跡，由於其運筆生澀、不成熟，且書寫式樣又有變異（
    例如：其平日簽名與庭寫筆法即不一致），筆劃缺乏足夠之特殊「個性」與穩定
    「慣性」特徵，故此類簽名難以憑與系爭之甲類字跡精確鑑定是否出於同一人，
    前揭研析意見僅供參考。此有法務部調查局九十一年四月十六日及九十一年十二
    月三十日二紙鑑定通知書附於本院更(一)卷可稽，是亦無從認定前述動產抵押、本
    票等文件之簽名非係丙○○親自簽名。
  (四)告訴人丙○○於警訊指述：此案是庚○○利用在國產公司當營業員之便，並可能
    於七十八年十二月初，到我家聊天時向我竊取
    同月已補發），並盜刻我姓名的私章再向國產公司購車（詳偵卷第四頁背面）；
    我的
    皮包一起不見了，後來有人將皮包拾獲，但
    反面）；
    何時遺失，我忘記了，我遺失後一個月申請補發，約一個多禮拜即拿到新的身分
    證，我於龍潭工地丟掉（見原審卷第三十五頁）。既然皮包遺失，且其內之身分
    證等證件又不見了，拾得皮包之人又如何知悉該皮包係告訴人遺失之物而將其歸
    還告訴人？丙○○前後供述不符，且其供述存有重大瑕疵，難以憑信；復參以告
    訴人偵查中所陳：我當時怕要繳此筆貸款，後來花旗也未再來找我，情況如何我
    不知道（詳偵卷第七十四頁筆錄）及於原審所述：名字並非我簽的。他們亦未將
    錢還掉，只要將錢還掉（即指繳清貸款），我未欠這筆債即無意見（見原審八十
    五年七月八日訊問筆錄）。可知告訴人係因己○○未按時繳貸款致告訴人須負繳
    款清償之責，其始追究。至於向花旗銀行辦理動產抵押借款時，所檢附之丙○○
    來於七十八年十二月四日另聲請補發
    附卷可稽（見本院卷更一卷第一一七頁）。八十四年間向花旗銀行辦理本件貸款
    時，何以使用七十五年核發之
    疑。惟依告訴人前之所述，其
    係告訴人發現皮包連同證件遺失，故先申請補發新的
    件）被他人拾獲後送還，故其同時擁有二張
    亦不得因被告使用告訴人前申報遺失之
  (五)本件貸款申請書「個人戶申請資料」欄中，載有告訴人之配偶丁○○之出生日期
    及
    告訴人配偶之
    機會，得知告訴人及妻丁○○之
    火敦、甲○○為證。而告訴人之妻丁○○及證人戊○○、甲○○固皆證稱，曾將
    證件交予被告。惟丁○○係告訴人之妻，其證言難免偏頗，證人戊○○與告訴人
    有生意往來（戊○○自述經營佛具店，送貨到告訴人主持之慈玄堂），甲○○亦
    在慈玄堂拜拜，告訴人亦自認係慈玄堂之主持（以上均見本院九十三年二月十一
    日調查筆錄），該二位證人與告訴人有利害關係，亦難期彼等能據實供述，且事
    隔十餘年，彼等竟能記得是將證件交給被告，渠等證詞殊值懷疑。況且被告供稱
    ，伊是於十年前在告訴人擔任負責人之慈玄堂工作，負責總務之工作，告訴人是
    該慈玄堂之主持，伊未代為辦理保險之事，如有辦保險交付證件，亦係交給告訴
    人而非交給伊。經命告訴人提出辦理保險之資料或查報向何保險公司投保，但告
    訴人代理人則供稱，無法找到此部分資料。亦無從認定被告係因代告訴人之妻丁○○辦理保險而得知丁○○之
    事獲悉告訴人之妻之
    中，載有告訴人之配偶丁○○之出生日期及
    得告訴人同意？
  (六)又提供擔保品向銀行貸款，銀行不會以該擔保品之實際價格全額貸與，換言之，
    扣除貸款金額後，擔保品應尚有殘餘之價值，此為銀行擔保貸款之慣例。本件系
    爭車輛是進口之「龐的雅克」二千三百四四之小客車（見偵查卷第八頁），市價
    非僅只五十萬元，而貸款之金額為五十萬元，則扣除該車之貸款金額，購車者應
    另支付相當數額之頭期款，若非本件貸款得告訴人之同意，被告及己○○焉有憑
    空將財產登記予告訴人之理。
  (七)被告及告訴人對告訴人是否同意出借其名義供被告及己○○辦理購車貸款及辦理
    動產抵押，雙方各執一詞，本院為求慎重，乃委請法務部調查局對告訴人及被告
    測謊，測謊結果認定，被告庚○○稱：「丙○○有同意以張某名義購買系爭車輛
    」、「貸款資料上丙○○的簽名不是渠偽簽的」、「丙○○有授權渠刻製丙○○
    印章使用」三個問題未說謊；而丙○○則因生理狀況不佳，經測試未獲致有效反
    應圖形，無法研判有無說謊，此有法務部調查局九十二年十二月五日調科參字第
    ０九二００四四七七八０號報告書在卷足憑。
五、綜上所述，被告辯稱，其係得告訴人丙○○同意由己○○以丙○○名義購車辦理
    貸款乙節，應堪採信，則前開貸款申請書、撥款請求書、本票等文件縱非告訴人
    丙○○所親自署押並蓋印，然被告既經告訴人之同意，即無偽造及盜刻印章、盜
    蓋印文之情形，而不該當於公訴人所指犯罪條文之要件，從而不能證明被告犯罪
    ，原審對被告為無罪之諭知，經核並無不合。
六、檢察官提起上訴略以，本件保證人陳月裡於偵訊時證稱，伊並不認識丙○○，而
    認識己○○、庚○○，因己○○無法獲銀行貸款以順利買車，擬以丙○○之名買
    車，並央伊保證，且卷附向銀行借款之借據上是伊先簽名於上，並不知何人簽丙○○之名（見偵查卷第五十八頁、五十九頁）。但證人乙○○竟證稱，因貸款人
    丙○○的繳款單原應寄丙○○本人，因保證人陳月裡特別言明繳款單不要寄給丙○○，丙○○不讓其家人知悉貸款之事。如陳月裡僅因受己○○之託而為該貸款
    之保證人，且不認識丙○○，又何以會知悉丙○○不欲家人知悉之理？如乙○○
    所述為實，顯見陳月裡非如其所述僅單純為保證人，況本件貸款資料上丙○○筆
    跡經法務部調查局鑑定，認與丙○○歷次應訊所簽之筆跡不同，陳月裡、己○○
    因本件被起訴，彼等證詞必有避重就輕之嫌，乙○○身為徵信員，若自承就本件
    貸款未盡徵信之責，亦有危及工作之虞，其證詞是否可信，亦有疑義，丙○○係
    因其未再受花旗銀行追索貸款，始陳明對本件無意見，實乃息事寧人之詞，尚難
    以此即認丙○○事前知悉貸款之事，並授權他人代簽，且全卷亦無人承認在貸款
    資料上，代丙○○簽名，則何來授權代簽之理，指摘原審諭知被告無罪係屬不當
    云云。惟被告借用告訴人之名義，應已得告訴人之同意，已如前述，證人等之證
    述均不能執為不利被告之認定，被告應為偽造文書、偽造有價證券之情事，已如
    前述，檢察官之上訴核無理由，應予駁回。
據上論斷，應依刑事訴訟法第三百六十八條，判決如主文。
本案經檢察官李進誠到庭執行職務。
中　　　華　　　民　　　國　　九十三　　年　　　三　　　月　　　二　　　日
                              臺灣高等法院刑事第三庭
                                  審判長法  官  張　連　財
                                        法  官  黃　金　富
                                        法  官  林　明　俊
右正本證明與原本無異。
如不服本判決，應於收受送達後十日內向本院提出上訴書狀，其未敘述上訴之理由者
並得於提起上訴後十日內向本院補提理由書（均須按他造當事人之人數附繕本）。
                                        書記官  蕭　進　忠
中　　　華　　　民　　　國　　九十三　　年　　　三　　　月　　　四　　　日
